臺灣臺北地方法院刑事判決　　　　　　100年度簡上字第286號
上　訴　人　臺灣臺北地方法院檢察署檢察官
被　　　告　郎美傑
上列上訴人因被告違反商業會計法等案件，不服本院中華民國10
0年7 月26日100年度簡字第1811號第一審簡易判決（聲請簡易判
決處刑案號：99年度撤緩偵字第435 號），提起上訴並移送併辦
（100年度偵字第12543號），本院管轄之第二審合議庭，依通常
程序自為第一審判決如下：
    主  文
原判決撤銷。
郎美傑共同連續商業負責人，以明知為不實之事項，而填製會計
憑證，處有期徒刑陸月，減為有期徒刑參月，如易科罰金，以銀
元參佰元即新臺幣玖佰元折算壹日。
    事  實
一、郎美傑依其已成年之社會經驗，應有相當智識程度，對於應
    他人之邀，擔任公司之股東或名義負責人，可能幫助他人成
    立空頭公司、填載不實會計憑證而幫助他人逃漏稅捐乙情應
    有所認識，且明知並無實際經營公司之意，竟與潘信義（臺
    灣臺北地方法院檢察署另案通緝中）基於填製不實會計憑證
    及幫助他人逃漏稅捐之概括犯意聯絡，由郎美傑於民國93年
    2 月10日前某日，將身分證交與潘信義辦理公司負責人變更
    登記，郎美傑即自93年2 月20日起擔任址設臺北縣新莊市（
    已改制為新北市新莊區○○○路227號7樓之久依依實業有限
    公司（下稱久依依公司）之登記負責人，及自93年5月3日起
    至94年5月5日止，擔任址設臺北市○○區○○街164巷3號之
    崴鑫工程有限公司（下稱崴鑫公司）之登記負責人，均為公
    司法第8 條所稱之負責人、為稅捐稽徵法之納稅義務人及商
    業會計法登記之商業負責人。其明知久依依公司於其任負責
    人起至93年4 月間，並無實際銷貨之事實，竟在不詳時、地
    ，連續虛偽開立久依依公司如附表一所示之發票交予如附表
    一所示虛設行號之公司；其亦明知崴鑫公司自93年5月3日起
    至94年5月5日止，並無實際銷貨予附表二所示公司之事實，
    竟承前犯意，於不詳時、地，連續虛偽開立崴鑫公司如附表
    二所示之發票金額及張數交予如附表二所示之公司後，如附
    表三所示之公司即提出如附表三所示之發票充作進項憑證，
    持以申報扣抵銷項額，以此方式幫助逃漏如附表三所示營業
    稅額，均足生損害於稅捐稽徵機關課徵稅捐之正確性。
二、案經財政部臺北市國稅局函送臺灣臺北地方法院檢察署檢察
    官偵查並聲請簡易判決處刑。
    理  由
壹、證據能力部分：
一、按被告以外之人於審判外之陳述，雖不符刑事訴訟法第 159
    條之1至第159條之4 之規定，而經當事人於審判程序同意作
    為證據，法院審酌該言詞陳述或書面陳述作成時之情況，認
    為適當者，亦得為證據；當事人、代理人或辯護人於法院調
    查證據時，知有第159條第1項不得為證據之情形，而未於言
    詞辯論終結前聲明異議者，視為有前項之同意，刑事訴訟法
    第159條之5定有明文。本件檢察官、被告郎美傑於本院審判
    程序時，就本判決所引用其他審判外之言詞或書面陳述均未
    於言詞辯論終結前聲明異議，本院審酌該等具有傳聞證據性
    質之證據，其取得過程並無瑕疵，與待證事實具關聯性，證
    明力非明顯過低，以之作為證據係屬適當，認俱得為證據。
二、至其餘憑以認定本案犯罪事實之非供述證據（詳後述），查
    無違反法定程序取得之情，依同法第158條之4規定反面解釋
    ，亦具證據能力。
貳、實體方面
一、上開犯罪事實，業據被告坦承不諱（見本院100 年度簡上字
    第286 號卷第36頁反面），久依依公司部分並有久依依公司
    變更登記表（見臺灣臺北地方法院檢察署98年度偵字第6868
    號卷一第37頁至第39頁）、營利事業統一發證設立變更登記
    申請書（見同上偵卷一第35頁）、財政部臺北市國稅局稽查
    報告暨所附營業稅稅籍資料查詢作業、營業人銷售額與稅額
    申報書、專案申請調檔統一發票查核名冊、專案申請調檔統
    一發票查核清單、營業人進銷項交易對象彙加明細表（見同
    上偵卷一第5頁至第29頁、第82頁至第84頁、同上偵卷二第1
    71頁至第277頁、第279頁至第280頁及同上偵卷三第281頁至
    第340 頁），及財政部北區國稅局99年10月21日北區國稅審
    四字第0991053722號函（見臺灣臺北地方法院檢察署99年度
    撤緩偵字第435 號卷第10頁至第27頁）附卷可稽；崴鑫公司
    部分，則有崴鑫公司設立及變更登記表（見臺灣臺北地方法
    院檢察署100年度偵字第12543號卷第50頁至第67頁）、財政
    部臺北市國稅局稽查報告暨所附營業稅稅籍資料查詢作業、
    當事人取得虛設行號崴鑫公司不實統一發票派查表、專案申
    請調檔統一發票查核名冊、專案申請調檔統一發票查核清單
    （同上偵卷第5 頁至第10頁、第34頁至第39頁、第68頁至第
    103頁）及財政部臺北市國稅局財北國稅審三字第100022776
    6 號函及朗美傑擔任崴鑫公司負責人期間虛開不實發票明細
    （同上偵卷第284頁至第287頁）在卷可憑，足證被告任意性
    自白與事實相符，事證明確，犯行堪以認定，應予依法論科
    。
二、新舊法比較：
    查被告行為後，商業會計法第71條業於95年5 月24日修正，
    並自95年5月26日起施行；刑法業於94年2月2 日修正公布，
    且依刑法施行法第10條之1規定，各修正條文於95年7月1 日
    起施行生效；刑法中規範行為後法律變更所生新舊法比較適
    用之準據者，為刑法第2條第1項，此條項規定，固亦由95年
    7月1日修正施行前所採之「從新從輕原則」，改為修正後之
    「從舊從輕原則」，然該條既為新舊法比較適用之準據法，
    本身自無更為新舊法比較之問題，是自應一律適用修正後刑
    法第2條第1項規定，即「行為後法律有變更者，適用行為時
    之法律，但行為後之法律有利於行為人者，適用最有利於行
    為人之法律。」，以決定各該刑法條文之新舊法適用。而比
    較適用最有利於行為人之法律時，應就罪刑有關之共犯、未
    遂犯、連續犯、牽連犯、結合犯、以及累犯加重、自首減輕
    、暨其他法定加減原因（如身分加減）、與加減條例等一切
    情形，綜其全部之結果，而為比較，再適用有利於行為人之
    法律處斷，且應就罪刑有關之一切情形，比較其全部之結果
    ，而為整個之適用，不能割裂而分別適用有利益之條文，最
    高法院24年上字第4634號、27年上字第2615號判例及最高法
    院95年5月23日95年度第8次刑事庭會議決議意旨可資參照。
    揆諸前揭最高法院決議及修正後刑法第2 條所揭示之「從舊
    、從新原則，就本件適用之刑法條文有新舊法比較適用必要
    者臚列如下，並於個別比較後，綜其全部罪刑之結果決定新
    舊法之整體適用。
  (一)商業會計法第71條第1款規定於95年5月24日修正，並於95年
    5月26日施行，修正前、後構成要件並無更動，但原規定之
    法定刑為「5年以下有期徒刑、拘役或科或併科新臺幣15萬
    元以下罰金」，修正後提高為「5年以下有期徒刑、拘役或
    科或併科新臺幣60萬元以下罰金」，是比較修正前、後之法
    條規定，自以舊法之規定對於被告較為有利。
  (二)刑法第33條第5款原規定：「罰金：一元以上」，而刑法分
    則編各罪所定罰金之貨幣單位原為銀元，依現行法規所定貨
    幣單位折算新臺幣條例規定，銀元1元折算新臺幣3元，則修
    正前罰金最低數額應為新臺幣3元。刑法第33條第5款修正後
    改為：「罰金：新台幣一千元以上，以百元計算之」，修正
    後罰金最低數額變更為新臺幣1000元。比較修正前後之規定
    ，修正後刑法第33條第5款所定罰金之最低數額，較修正前
    提高，自以修正前刑法第33條第5款之規定有利於被告。
  (三)至於刑法第28條原規定：「二人以上共同實施犯罪之行為者
    ，皆為共同正犯。」新法修正為：「二人以上共同實行犯罪
    之行為者，皆為共同正犯。」將舊法之「實施」修正為「實
    行」，而原「實施」之概念，包含陰謀、預備、著手及實行
    等階段之行為，修正後僅共同實行犯罪行為始成立共同正犯
    。是新法共同正犯之範圍有所限縮，即已排除陰謀犯、預備
    犯之共同正犯。新舊法就共同正犯之範圍既因此而有變動，
    自屬犯罪後法律有變更，而非僅屬純文字修正，應有新舊法
    比較適用之問題（最高法院96年度台上字第934 號判決意旨
    可資參照）。本件被告共同違反商業會計法等犯行，既屬實
    行犯罪行為之正犯，是不論依修正前、後正犯之規定，對被
    告而言並無不利之情形。
  (四)修正前刑法第56條規定：「連續數行為而犯同一之罪名者，
    以一罪論。但得加重其刑至二分之一。」前開連續犯規定，
    修正施行後已經刪除，此雖非犯罪構成要件之變更，但顯已
    影響行為人刑罰之法律效果，自屬法律有變更。按連續犯本
    質上應屬數罪，僅係基於訴訟經濟或責任吸收原則之考量，
    而論以一罪，並加重其刑至二分之一。刑法修正後將連續犯
    規定刪除，已無連續犯規定可資適用，連續數行為，須以數
    罪併罰。修正前後，就行為人之行為，顯有一次評價與多次
    評價之別，亦應以修正前之規定，較有利於被告。
  (五)綜合上開各條文修正前後之比較結果，修正前之規定對被告
    較為有利，是依刑法第2條第1項前段之規定，並參考上開說
    明，本件被告所犯違反商業會計法等之犯行，自應適用行為
    時之法律處斷較有利於被告。
三、論罪科刑部分：
  (一)按統一發票係營業人依營業稅法規定於銷售貨物或勞務時，
    開立並交付予買受人之交易憑證，足以證明會計事項之經過
    ，應屬商業會計法所稱之會計憑證。又商業會計法第71條第
    1 款之商業負責人，以明知為不實之事項而填製會計憑證，
    原含有業務上登載不實之本質，與刑法第215 條之從事業務
    之人明知為不實之事項而登載於業務上文書罪，皆規範處罰
    同一之登載不實行為，應屬法規競合，且前者為後者之特別
    規定，依特別法優於普通法之原則，自應優先適用商業會計
    法第71條第1 款論處（最高法院92年度台上字第6171號判決
    意旨參照），是關於填製統一發票部分，不再論以刑法第21
    6條、第215條之行使業務登載不實文書罪，併此敘明。本件
    被告自93年2月20日至4月間雖擔任久依依公司之負責人及自
    93年5月3日起至94年5月5日止，擔任崴鑫公司之負責人，為
    公司法第8 條之負責人、亦為稅捐稽徵法之納稅義務人與商
    業會計法之商業負責人，其明知久依依公司並未銷貨予如附
    表一所示之營業人及崴鑫公司並未銷貨予如附表二所示之營
    業人，竟虛開如附表一、二所示之發票予該等營業人，及以
    虛開發票之方式幫助如附表三所示之營業人逃漏稅捐。是核
    被告所為，係犯修正前商業會計法第71條第1 款之填製不實
    會計憑證罪及稅捐稽徵法第43條第1 項之幫助他人逃漏稅捐
    罪。被告與潘信義間，就上開犯行，有犯意聯絡及行為分擔
    ，為共同正犯。其所為先後多次開立不實統一發票之犯行及
    先後幫助逃漏稅捐，均時間緊接，所犯係構成要件相同之罪
    名，顯均係基於概括犯意為之，應依修正前刑法第56條連續
    犯之規定，均以一罪論並加重其刑。被告所犯上開2 罪間，
    有方法、目的之牽連關係，應依修正前刑法第55條之規定，
    論以較重之連續填製不實會計憑證罪。
  (二)原審依刑事訴訟法第449條第1項前段、第2項、第3項、第45
    4條第2項，修正前商業會計法第71條第1款，稅捐稽徵法第4
    3條第1項，刑法第2條第1項前段、第11條前段，修正前刑法
    第56條、第55條、第41條第1 項前段，中華民國九十六年罪
    犯減刑條例第2條第1項第3款、第7條、第9 條，廢止前罰金
    罰鍰提高標準條例第2 條，現行法規所定貨幣單位折算新臺
    幣條例第2條，判處被告有期徒刑6月，減為有期徒刑3 月，
    如易科罰金以銀元300元即新臺幣900元折算壹日，固非無見
    ，惟就檢察官移送併辦即崴鑫公司部分，因與原聲請簡易判
    決處刑之久依依公司部分，有連續犯之裁判上一罪關係，為
    起訴效力所及，原審未及斟酌審判，檢察官據此提起上訴，
    請求撤銷原判決，核屬可採，另被告擔任久依依公司負責人
    期間雖有虛偽開立發票之行為，然所交付對象均係虛設之行
    號，此有營業人取得虛設行號崴鑫不實統一發票派查表附卷
    可憑（見同上偵字第12543 號卷第68頁至第70頁），是被告
    此部分所為，並無幫助他人逃漏稅捐之情事，原審就此部分
    事實之認定，亦有違誤，是原判決既有上揭可議之處，即屬
    無可維持，應由本院予以撤銷改判。
  (三)爰審酌被告其開立不實之發票，幫助他人逃漏營業稅捐，紊
    亂稅捐稽徵機關對於稅額查核之正確性，惟考量其犯後尚能
    坦承犯行，態度良好，兼衡其虛偽開立發票之數量及幫助他
    人逃漏營業稅之金額，量處如主文所示之刑。又本案犯罪時
    間係在96年4 月24日以前，且無不能減刑之事由，合於中華
    民國九十六年罪犯減刑條例第2條第1項第3 款之規定，爰依
    法減輕其宣告刑二分之一。末按被告行為時刑法第41條規定
    ：「犯最重本刑為5年以下有期徒刑以下之刑之罪，而受6個
    月以下有期徒刑或拘役之宣告，因身體、教育、職業、家庭
    之關係或其他正當事由，執行顯有困難者，得以1元以上3元
    以下折算1 日，易科罰金」，並依修正前罰金罰鍰提高標準
    條例第2條前段（現已刪除）規定，就其原定數額提高為100
    倍折算1 日，則被告行為時之易科罰金折算標準，應以銀元
    300元折算1日，經折算為新臺幣後，應以新臺幣900 元折算
    為1日；惟95年7月1日修正公布施行後之刑法第41條第1項前
    段則規定：「犯最重本刑為5 年以下有期徒刑以下之刑之罪
    ，而受6個月以下有期徒刑或拘役之宣告者，得以新臺幣1千
    元、2千元或3千元折算1日，易科罰金」，故依現行刑法第2
    條規定比較修正前後之易科罰金折算標準，以行為時即95年
    7月1日修正公布施行前之規定，較有利於被告，亦即應適用
    95年7月1日修正公布施行前之刑法第41條第1 項規定，定減
    刑後易科罰金折算標準。
四、公訴人雖認被告擔任久依依公司負責人期間，亦涉有幫助他
    人逃漏稅捐之犯行，然被告於上開期間雖有虛偽開立發票之
    行為，惟所交付對象均係虛設之行號，被告此部分所為，並
    無幫助他人逃漏稅捐之情事，已如上述；公訴人另認被告擔
    任崴鑫公司負責人期間，亦有幫助茂淂企業有限公司（下稱
    茂淂公司）逃漏稅捐之犯行，然茂淂公司亦屬虛設之行號，
    亦有上開派查表附卷可憑（見同上偵字第12543 號卷第69頁
    ），是公訴人是項所認，均尚乏依據，惟此二部分如成立犯
    罪，因與上開論罪部分有連續犯之裁判上1 罪關係，爰不另
    為無罪之諭知，又此部分顯與刑事訴訟法第449條第1項、第
    3 項所定得為簡易判決處刑之情形有間，而不能逕予適用簡
    易程序（臺灣高等法院暨所屬法院96年法律座談會提案第32
    號研討結果參照），是本件核有刑事訴訟法第451 條之1第4
    項但書第1款所規定「被告所犯之罪不合第449條所定得以簡
    易判決處刑之案件者」，即應由本院管轄之第二審合議庭改
    依通常程序，自為第一審判決，附此敘明。
據上論結，爰依刑事訴訟法第455 條之1 第1 項、第3 項、第45
2 條、第451 條之1 第4 項但書第1 款、第369 條第1 項前段、
第364條、第299條第1項前段，修正前商業會計法第71條第1款，
稅捐稽徵法第43條第1項，刑法第2條第1 項前段、第11條前段，
修正前刑法第56條、第55條、第41條第1 項前段，中華民國九十
六年罪犯減刑條例第2條第1項第3款、第7條、第9 條，廢止前罰
金罰鍰提高標準條例第2 條，現行法規所定貨幣單位折算新臺幣
條例第2條，判決如主文。
本案經檢察官陳映蓁到庭執行職務
中    華    民    國   100    年    12    月    29    日
                  刑事第四庭  審判長法  官  吳冠霆
                                    法  官  李殷君
                                    法  官  賴武志
以上正本證明與原本無異。
如不服本判決應於收受送達後10日內向本院提出上訴書狀，並應
敘述具體理由；其未敘述上訴理由者，應於上訴期間屆滿後20日
內向本院補提理由書（均須按他造當事人之人數附繕）「切勿逕
送上級法院」。
                                    書記官  劉麗英
中    華    民    國   100    年    12    月    29    日
附錄本案論罪科刑法條全文
商業會計法第71條（95年5月24日修正公布前）
商業負責人、主辦及經辦會計人員或依法受託代他人處理會計事
務之人員有左列情事之一者，處五年以下有期徒刑、拘役或科或
併科新台幣十五萬元以下罰金：
一  以明知為不實之事項，而填製會計憑證或記入帳冊者。
二  故意使應保存之會計憑證、帳簿報表滅失毀損者。
三  意圖不法之利益而偽造、變造會計憑證、帳簿報表內容或撕
    毀其頁數者。
四  故意遺漏會計事項不為記錄，致使財務報表發生不實之結果
    者。
五  其他利用不正當方法，致使會計事項或財務報表發生不實之
    結果者。
稅捐稽徵法第43條
（教唆或幫助逃漏稅捐等之處罰）
教唆或幫助犯第 41 條或第 42 條之罪者，處 3 年以下有期徒
刑、拘役或科新台幣 6 萬元以下罰金。
稅務人員、執行業務之律師、會計師或其他合法代理人犯前項之
罪者，加重其刑至二分之一。
稅務稽徵人員違反第 33 條規定者，除觸犯刑法者移送法辦外，
處 1 萬元以上 5 萬元以下罰鍰。